---
title: "Introduction à R"
output: 
  learnr::tutorial:
    progressive: true
    allow_skip: true
    df_print: default
runtime: shiny_prerendered
description: >
  La syntaxe de base du langage R.
---

```{r setup, include=FALSE}
library(learnr) 
library(datasets)

data("airquality")

airquality$Month<-factor(airquality$Month,levels=5:9,labels=c("May","June","July","August","September"))

tutorial_options(exercise.timelimit = 60)
```

## Bienvenue

Dans ce tutoriel, vous apprendrez certaines des syntaxes de base de R. Nous verrons comment exécuter un code, utiliser des fonctions, créer des objets et produire des sorties.

Les sujets que nous aborderons au cours de cette session sont les suivants:

* Utilisation de R pour les calculs
* Objets en R
* Erreurs 
* concaténation des valeurs
* Utilisation des bases de données
* Fonctions
* Valeurs manquantes
* Obtenir de l'aide avec R

N'hésitez pas à compléter ce manuel à votre rythme, selon votre propre rythme. Si vous souhaitez répartir votre temps sur plusieurs sessions, le manuel se souviendra de vos progrès et vous permettra de reprendre là où vous vous êtes arrêté, à condition que vous ne travailliez pas en mode "incognito" de votre navigateur Internet et que vous ne supprimiez pas votre historique de navigation. Si vous souhaitez réinitialiser tous vos progrès, un bouton "recommencer" se trouve dans la partie inférieur gauche de votre écran, qui réinitialisera tous les progrès réalisés jusqu'à présent. Vous pouvez également utiliser votre navigateur pour redimensionner la police, ou redimensionner manuellement la fenêtre si vous souhaitez agrandir ou réduire le texte. 

L'objectif est de rendre ce cours accessible à des personnes qui n'ont peut-être jamais utilisés de langage de programmation auparavant.Puisque vous êtes arrivés jusqu'ici, nous supposons que vous êtes intéressés à le faire ! Nous supposerons que vous avez une connaissance des bases des données et des méthodes statistiques simples, mais des liens vers d'autres ressources seront fournis tout au long du cours.

Il existe un *grand* nombre de cours "d'introduction" à R qui commencent par un examen approfondi des structures de données et de nombreuses syntaxes différentes du codage R.
Cela peut être utile, mais c'est souvent assez accablant pour un nouveau venu dans le domaine de R, et de la programmation, car il peut sembler que cela ne s'applique pas du tout à la raison pour laquelle vous apprenez R en premier lieu - généralement pour travailler avec vos propres données. C'est un peu comme si vous appreniez les détails du fonctionnement d'un moteur de voiture, alors que tout ce que vous devez savoir, c'est comment la conduire.

Au cours de cette séance d'introduction, nous aborderons assez brièvement de nombreux sujets clés différents, afin de pouvoir ensuite passer à un contenu plus intéressant et, nous l'espérons, plus relatable. Toutefois, si vous souhaitez entrer dans les détails, en particulier si vous venez à R et que vous avez déjà appris d'autres langages de programmation, la section des ressources à la fin de ce tutoriel contient des liens qui vous permettront d'en savoir plus.   

Ces tutoriels *n'exigent pas* que vous installiez R ou RStudio sur votre ordinateur pour l'instant. Toute l'interaction avec R pour les premières sessions se fera par le biais de ce format de classeur.

Comme ceci :

```{r twotwo, exercise = TRUE}
2+2
```

Au-dessus de cette ligne de texte se trouve une fenêtre qui vous permet d'écrire et de soumettre le code R. Vous pouvez écrire n'importe quoi dans ces fenêtres (tant que vous écrivez du code R), mais vous trouverez dans les parties principales du tutoriel des morceaux de code R pré-écrits que vous pourrez exécuter ou modifier. Toutes les sessions comportent une section d'exercices, qui vous  demandera de vous entraîner à écrire le code vous-même pour résoudre les problèmes.

Si vous appuyez sur le bouton "Exécuter le code" en haut à droite, il exécutera votre code et vous montrera la sortie en dessous. Si vous avez fait une erreur, vous verrez plutôt une erreur. Si vous n'avez pas encore modifié le code, lorsque vous appuyez sur `Exécuter le code`, vous devriez voir que 2+2 est égal à 4.

À moins que vous ne voyiez une *QUESTION* ou une *EXERCICE* marquée au-dessus du morceau de code, vous n'aurez pas besoin de modifier ce qui a déjà été écrit dans la case. Cependant, à l'intérieur de ces morceaux de code, vous pouvez essayer tout ce que vous voulez - ne vous contentez pas de vous sentir contraint par ce que dit la question. Si vous voulez essayer quelque chose pour voir ce qui se passe, alors faites-le ! Vous pouvez toujours appuyer sur le bouton "Recommencer" un morceau de code pour le remettre dans son état initial.

## Utilisation de R pour les calculs

Nous avons vu que R peut faire "2+2". Plus généralement, à son niveau le plus simple, R peut être utilisé comme une calculatrice, en utilisant les symboles `+`,`-`,`*`,`/` et `^` pour l'addition `+`, la soustraction `-`, la multiplication `*`, la division `/` et l'élévation à la puissance de `^`. 

Nous pouvons même soumettre plusieurs équations à la fois pour que R les évalue.

```{r twothree, exercise = TRUE}
1+2
3*4
5-6
7/8
9^10
```
Remarquez que cela donne 5 lignes de sortie, où chaque élément de sortie a un [1] à côté. C'est parce qu'il s'agit de 5 commandes séparées pour R (donc 5 lignes de sortie), chacune avec 1 élément de sortie (donc le [1]). Nous verrons plus loin des exemples où un seul appel à R a plusieurs éléments de sortie.

Contrairement à d'autres langages de programmation, nous n'avons pas besoin d'utiliser un séparateur entre plusieurs commandes différentes, ni d'inclure explicitement une commande "run" écrite. Tant que nous avons une commande R *complète* sur une seule ligne, alors R exécutera la commande lorsqu'elle atteindra la fin de la ligne. Et une nouvelle ligne dans le code indiquera une nouvelle commande.

Mais que faire si la ligne est incomplète ? Par exemple
```{r twtwotwo, exercise = TRUE}
2+
  2
```


C'est toujours bon ! Parce qu'à la fin de la première ligne R ne voyait pas quelque chose qui était complet, il est passé à la ligne suivante avant de lancer le code.

Mais ce n'est pas une bonne idée d'écrire du code comme ça ! Bien qu'il arrive parfois que vous deviez écrire une longue commande, et il peut être utile de la diviser en plusieurs lignes.

Vous pouvez combiner des calculs exactement de la même manière qu'avec une calculatrice scientifique.

```{r twothree2, exercise = TRUE}

(2+2)*4/9
```

Faites attention à l'emplacement des parenthèses ! Toutes les erreurs dans R n'entraînent pas des messages d'erreur. Les parenthèses peuvent en être la cause. Vérifiez toujours qu'ils ont été placés correctement pour correspondre à votre intention et que les parenthèses que vous avez ouvertes ont été fermées. C'est un petit problème qui peut causer de très gros problèmes. Par exemple, vous auriez facilement pu écrire les formules du morceau précédent de différentes manières :

```{r, twothree3, exercise = TRUE}
(2+2)*4/9

2+2*4/9

(2+2*4)/9
```

Faites donc très attention à vérifier que vous demandez exactement ce que vous voulez !


## Création d'objets dans R

Le vrai pouvoir de R n'est pas vraiment de simplement reproduire ce que vous pouvez faire avec un Casio FX83 ! R est souvent considéré comme un "langage de programmation orienté objet". Cela signifie que presque tout ce que nous faisons dans R nécessite la création, la manipulation et le traitement *d' objets*.

Dans R, les "objets" peuvent être des choses très différentes : des ensembles de données, des nombres individuels ou des séquences de nombres, des formules, des modèles statistiques, des morceaux de texte, des graphiques, des images ou même des cartes.

Pour créer un objet, nous devons attribuer un nom à une commande R. L'usage général est "Nom de l'objet <- COMMANDE" - avant le "<-", nous définissons le nom que nous voulons pour l'objet, après le "<-", nous donnons les commandes R qui créeront l'objet. C'est le résultat des commandes R qui sont stockées dans l'objet, et non la commande elle-même.

Essayons donc d'assigner le résultat de 2+2 à un nouvel objet appelé "x" :

```{r twofour, exercise=TRUE}
x<-2+2
```

Cette fois, vous pouvez continuer à appuyer sur *Run Code* autant de fois que vous le souhaitez, mais vous ne verrez aucun résultat. Si nous voulons voir le résultat de notre code R, nous devons demander explicitement à R de nous montrer l'objet en faisant référence à son nom. C'est ainsi :

```{r x1, exercise=TRUE}
x<-2+2
x
```

Dans la première ligne, nous créons l'objet appelé "x", dans la deuxième ligne, nous demandons à R de nous montrer l'objet "x" qui vient d'être créé.

Lorsque l'on donne des noms à des objets dans R, il est préférable d'être un peu plus informatif que d'utiliser des lettres isolées (x,y,z etc.). 
Nous pouvons donner aux objets R le nom que nous voulons - à condition de respecter quelques règles :  
1. Pas de ponctuation sauf "_" et "._".  
2. Pas d'espaces  
3. Uniquement des caractères alphanumériques anglais standard - pas d'accents ni d'alphabets non anglais  
4. Les noms peuvent inclure des chiffres mais ne peuvent pas commencer par des chiffres

`sjkfjhskjdhsajsfgldsjghajfhljhgsdlk`est un nom parfaitement valable que nous pourrions utiliser, mais ce serait vraiment stupide. Nous voulons que nos noms soient courts, clairs et mémorables

Vous trouverez ci-dessous des exemples de noms non valables. Nous obtiendrons des erreurs lorsque nous les exécuterons :
```{r spaces2,  exercise=TRUE}
deux+deux<-2+2
```

```{r spaces,  exercise=TRUE}
deux plus deux<-2+2
```
```{r spacesb,  exercise=TRUE}
2plus2<-2+2
```
L'erreur habituelle que nous voyons lorsque nous attribuons un mauvais nom est le "symbole inattendu". Mais le premier exemple ici donne une erreur légèrement différente. Comme le caractère "+" a une signification particulière dans R, il essaie d'évaluer ce code comme s'il s'agissait d'une addition de " deux " et " deux ", ce qui nous donne une erreur qui nous dit que " deux " n'existe pas.

## Erreurs

Lorsque vous rencontrez des erreurs dans votre code (et ce sera le cas), la première chose à faire est de vérifier soigneusement ce que vous avez soumis. Les messages d'erreur dans R peuvent être un peu mystérieux à déchiffrer, il faut donc un peu de pratique et d'essais et erreurs pour aider à négocier. La première chose à faire est de vérifier soigneusement les indices contenus dans le message d'erreur - cela peut aider à repérer la partie spécifique du code où vous avez fait une erreur.

Il est important de se rappeler que la lettre R est sensible à la casse - essayez de l'exécuter:

```{r cases,  exercise=TRUE}
x<-2+2
X
```
Nous avons un objet appelé x, mais nous n'avons rien appelé X. La capitalisation et l'orthographe sont essentielles.

Les sources d'erreurs les plus courantes sont les parenthèses mal placées, les fautes d'orthographe, la mauvaise utilisation ou le mauvais placement des guillemets ou l'utilisation de la mauvaise casse (B.S.Q.C). Il est également probable que vous rencontriez des problèmes d'enchaînement des commandes - en particulier pour vous assurer que vous chargez les données ou les packages avant de devoir les utiliser. Vous ne pouvez pas utiliser les fonctions de packages supplémentaires sans charger explicitement ces packages d'abord dans l'ordre. De même, nous ne pouvons pas utiliser de données appelées "x" tant que nous n'avons pas créé un ensemble de données appelé "x". 

C'est également une bonne idée d'éviter les noms qui sont utilisés ailleurs dans R car cela peut causer des problèmes de duplication et/ou de confusion. Par exemple - R a déjà la constante pi (3.14159...) intégrée dans un objet nommé appelé pi

```{r pi, exercise=TRUE}
pi
```
Mais si nous ne le savions pas - et nous avons créé un nouvel objet appelé pi - il écraserait cet objet intégré, ce qui pourrait causer des problèmes de perte de précision. Surtout si nous oublions nous-mêmes les chiffres décimaux de pi et que nous créons quelque chose d'incorrect !


```{r pi2, exercise=TRUE}
pi <- 3.1435
pi
```
Maintenant, nous sommes dans le pétrin si nous voulons faire des calculs basés sur pi ! R est grand, donc il y a beaucoup de noms utilisés pour les choses, donc cela arrive parfois, mais essayez d'éviter autant que possible.

Vérifiez très attentivement votre code pour ces petits détails si vous rencontrez des problèmes - surtout au début, et en effectuant des opérations assez simples, il est très probable que vous aurez fait une de ces erreurs. Avec le temps, vous en ferez moins, et il vous sera plus facile de diagnostiquer le problème lorsque vous le ferez, mais cela peut être un peu frustrant au début pour certains utilisateurs.

## Utilisation des objets

Une fois que nous avons créé des objets, nous pouvons également leur appliquer des opérations mathématiques. Par exemple, disons que nous appliquons le théorème de Pythagore - $x^2 + y^2 = z^2$. Nous voulons écrire facilement du code pour résoudre ce problème afin de nous donner l'hypoténuse d'un triangle, `z`, pour toute entrée des deux autres longueurs de côté, `x` et `y`. Nous pouvons créer les objets "x" et "y" et ensuite écrire le code pour résoudre l'équation en fonction des valeurs que nous leur attribuons. 

```{r py1,  exercise=TRUE}
x<-4
y<-6

sqrt(x^2 +y^2)

```

Ensuite, si jamais nous devons à nouveau résoudre l'équation de Pythagore, il nous suffira de trouver notre code, de mettre à jour les valeurs de x et y - et nous pourrons obtenir notre solution instantanément ! 

*QUESTION* Essayez de mettre à jour le code ci-dessous pour résoudre le théorème d'un triangle dont les deux côtés ont une longueur de 10 et 22

```{r pythag, exercise=TRUE}
x<-4
y<-6

sqrt(x^2 +y^2)
```

```{r pythag-solution}
x<-10
y<-22

sqrt(x^2 +y^2)
```

Nous utilisons la fonction mathématique `sqrt()` dans ce code pour obtenir la racine carrée des nombres entre parenthèses. Là encore, c'est comme une calculatrice. D'autres fonctions mathématiques utiles comme `sin()`, `cos()`, `tan()`, `log()`, `log10()` sont toutes intégrées dans R. Notez que `log()` se réfère au logarithme naturel.

```{r classy, exercise=TRUE}

sin(100)
cos(100)
tan(100)
log(100)
log10(100)

```


## Concatenation de valeurs

Une fonction extrêmement courante que vous verrez dans R est `c()`. C'est une façon de combiner, ou concaténer, plusieurs éléments ensemble en un seul objet, appelé *vecteur*.  Si nous devons effectuer une opération quelconque sur plus d'un seul nombre, nous devrons alors utiliser des vecteurs. Ainsi, en utilisant `c()`, nous pouvons créer un vecteur des résultats des tests, séparés par des virgules, et lui attribuer l'objet `y`. 

```{r vector,  exercise=TRUE}
y<-c(4,5,6,7,800)
y
```
N'oubliez pas que si nous ne demandons pas le retour de "y", nous ne verrons pas de sortie. Lorsque nous codons pour de vrai, nous ne demandons pas souvent à R de simplement imprimer nos objets comme ceci, mais tout en apprenant, il est bon de se rappeler comment cela fonctionne. 


Nous pouvons alors utiliser ce vecteur de nombres pour des opérations mathématiques. Par exemple, nous pourrions ajouter 2 à tous ces nombres

```{r vector2,  exercise=TRUE}
y<-c(4,5,6,7,800)
y+2
```
R a pris chacune des valeurs de "y" et les a appliquées à la formule que nous lui avons donnée. Ainsi, la première sortie se réfère à la première valeur de "y" et ainsi de suite.

Plus pratique, nous pourrions continuer avec l'exemple de Pythagore précédent. Disons qu'il s'agit de longueurs hypothétiques d'un côté d'un triangle. Avec l'autre côté (`x`) fixé à 4 et nous pourrions alors voir quelle serait la longueur de l'hypoténuse pour une gamme de différentes valeurs de `y`.

```{r py2,  exercise=TRUE}
x<-4
y<-c(4,5,6,7,800)

sqrt(x^2 +y^2)
```

Nous avons maintenant résolu la longueur de l'hypoténuse pour 4 triangles différents !

Mais nous ne devrions faire ce genre de procédure mathématique que si    
* `x` et `y` sont tous deux de la même longueur, auquel cas la première sortie sera le premier élément de `x` utilisé avec le premier élément de `y`, et ainsi de suite pour chaque paire correspondante.    
* Ensuite, nous avons une constante pour l'une de nos valeurs et la même opération est effectuée pour tous les éléments de l'objet le plus long.    


Par exemple, si nous essayons à nouveau avec `x<-c(4,5)` nous verrons un message d'avertissement :

### Avertissements

```{r py3,  exercise=TRUE}
x<-c(4,5)
y<-c(4,5,6,7,800)
y

sqrt(x^2 +y^2)
```


Dans le cas présent, R a étendu la longueur de "x" en la répétant pour qu'elle corresponde à la longueur de "y", mais il nous a également donné un message d'avertissement en même temps : "la longueur de l'objet le plus long n'est pas un multiple de la longueur de l'objet le plus court". 

Soyez très attentifs lorsque vous recevez des messages d'avertissement. Ces messages sont légèrement différents des erreurs. Les erreurs apparaissent lorsque R ne peut pas évaluer la commande que vous avez écrite, soit parce que la commande que vous avez écrite est incorrecte, soit parce que l'opération que vous demandez à R de faire est impossible. Les messages d'avertissement apparaissent lorsque R est en mesure d'évaluer le code que vous avez soumis mais soupçonne que votre code ne fait pas ce que vous pensez qu'il fait. R donne donc un avertissement pour vous encourager à vérifier que vous comprenez bien ce que votre code fait. Ces messages sont parfois inoffensifs, mais ils peuvent parfois signifier que vous avez peut-être commis une erreur dans la logique, ou les données, qui se cachent derrière ce que vous essayiez de faire. 

Dans ce cas, nous aurions évité le message d'avertissement, mais obtenu le même résultat, en définissant `x` comme `x<-c(4,5,4,5,4)`. Ce serait une bien meilleure option pour obtenir le même résultat, car pour quelqu'un qui lirait notre code, il serait plus clair que ce que nous avons fait est ce que nous voulions.


Les vecteurs sont constitués d'éléments individuels qui sont tous compatibles entre eux. Si nous avons un vecteur de nombres, toutes les entrées doivent être des nombres. Il s'agit d'un vecteur "numérique". Si nous avons un vecteur de texte, toutes les entrées doivent être du texte, c'est ce qu'on appelle un vecteur de "caractères". Regardez ce qui se passe lorsque nous fournissons à R un mélange de nombres et de caractères

```{r mismatch,  exercise=TRUE}
x<-c(4,5)
x
class(x)

y<-c(4,"five",6,"seven")
y
class(y)


```

`y`est un vecteur de caractères - et R a converti les `4` et `6` en caractères plutôt qu'en chiffres - nous pouvons le dire en utilisant les guillemets `""` autour des chiffres dans la sortie ou en vérifiant le résultat de `class(y)`. Cela signifie que si nous essayons d'utiliser ce vecteur dans notre exemple, nous allons rencontrer une erreur.


```{r py4,  exercise=TRUE}
x<-c(4,5)
y<-c(4,"five",6,"seven")

sqrt(x^2 +y^2)
```

Cette erreur nous dit que "y" est non numérique. Il ne peut donc pas faire de calculs mathématiques basés sur y - même pour les éléments à l'intérieur de y que nous avons entrés comme des nombres à l'origine. Si quelque chose dans un vecteur n'est pas un nombre, cela transforme tout ce qui se trouve à l'intérieur de ce vecteur en un caractère.


## Données 

Le plus souvent, nous ne voulons pas travailler avec de simples vecteurs, mais plutôt avec des données. Les ensembles de données sont essentiellement une combinaison de plusieurs vecteurs. En dehors de R, nous les appellerions probablement "colonnes" ou "variables" dans les données. 

Chaque colonne aura sa propre classe (par exemple, "Nom" sera un caractère, "Âge" sera un nombre, "Date de naissance" sera une date). Et chacune de ces colonnes comporte le même nombre d'entrées. Nous pourrions créer un ensemble de données dans R en saisissant manuellement chacune de nos colonnes à l'aide de la fonction `c()` et en combinant ensuite nos colonnes ensemble. Ce n'est pas une option très pratique ! Nous en apprendrons plus sur l'importation de données à partir d'Excel, et d'autres formats plus tard dans ce cours. Pour les premiers modules, nous utiliserons des ensembles de données pré-importées pour nous entraîner.

Lorsque nous travaillons avec des données dans R, nous devons assigner nos données comme étant un objet. Selon la façon dont vous lisez les données, elles seront probablement stockées sous forme de "cadre de données", bien qu'il existe d'autres formats pour travailler avec des données dans R.


Examinons le jeu de données intégré "qualité de l'air", qui comporte des mesures quotidiennes de la qualité de l'air prises à New York en 1973. Le contenu de ces données est incorporé ci-dessous.


```{r,echo=FALSE}
DT::datatable(airquality)
```

Vous pouvez voir que ces données ont des colonnes pour l'ozone (`Ozone`), le rayonnement solaire (`Solar.R`), la vitesse du vent (`Wind`), la température (`Temp`), le mois (`Month`) et le jour (`Day`).

Comme pour tout objet dans R - pour le regarder dans la fenêtre de sortie, nous devons nous référer à lui par son nom
```{r aq,  exercise=TRUE}
airquality
```

Le fait de lancer le nom de l'objet permet simplement d'imprimer le contenu de l'objet.

Si nous voulons simplement examiner une des colonnes individuellement - par exemple la température - nous utilisons le symbole "$" pour séparer le nom des données du nom de la colonne.

Ainsi, `airquality$Temp` indique à R d'accéder à la colonne `Temp` depuis l'ensemble de données `airquality`.
```{r aq2,  exercise=TRUE}
airquality$Temp
```

Vous vous souvenez de l'époque où l'on voyait toujours un [1] au début de votre production ? Cette fois-ci, comme il y a beaucoup d'entrées (153 au total), chaque fois que R divise la sortie sur une nouvelle ligne, il y a un nombre différent entre crochets au début de cette ligne. (Le nombre exact peut dépendre de la résolution de votre écran en ce qui concerne le nombre de lignes nécessaires !) ). Cela vous indique combien d'éléments dans la séquence est la première entrée sur chaque ligne.

Le simple fait de regarder la colonne en elle-même n'est pas particulièrement utile, mais nous devons pouvoir nous référer à chaque colonne lorsque nous commençons à utiliser des fonctions sur nos données pour manipuler, présenter et analyser nos résultats. Tout cela se fait à l'aide de fonctions.

## Fonctions
Une fonction est un objet qui applique une opération particulière. Vous pouvez faire des mathématiques de base dans R sans fonctions (comme 2+2) mais pour faire quelque chose de plus amusant ou utile, nous aurons besoin de fonctions. Le nom de la fonction est toujours suivi de parenthèses `()`, et à l'intérieur des parenthèses nous indiquons à R comment appliquer la fonction ou sur quoi appliquer la fonction. 


Nous avons déjà vu certaines fonctions - la fonction "c", pour combiner des objets entre eux, et la fonction "class", pour montrer la classe d'un objet. Nous avons également parlé de certaines fonctions mathématiques, comme `sqrt()` et `sin()`.

Voyons ce qui se passe lorsque nous appliquons ces fonctions à nos données :

```{r clss,  exercise=TRUE}
class(airquality)
```
C'est logique.

Mais si nous essayions d'utiliser `c()` avec la fenêtre de données ?
```{r caq,  exercise=TRUE}
c(airquality)
```

Cela ne sera certainement pas utile, car cela "démonte" effectivement notre cadre de données et nous montre chaque colonne une par une. 

Une fonction utile à connaître est la fonction `summary()`. Utilisons-la sur l'ensemble de données "qualité de l'air" :

```{r cc, exercise=TRUE}
summary(airquality)
```

Nous utilisons le nom de la fonction " summary " et nous indiquons entre parenthèses ce que nous voulons fournir comme résumé - dans ce cas, le cadre de données " qualité de l'air ".

Vous pouvez voir que cette fonction fournit des statistiques récapitulatives pour toutes les colonnes de notre ensemble de données

R est un "langage de programmation orienté objet". Cela signifie qu'une même fonction peut faire des choses légèrement différentes, selon le type d'objet sur lequel elle est appliquée. Nous pouvons déjà le voir quelque peu à la sortie de "summary(airquality)`. La colonne " Month " nous indique les fréquences pour chaque mois. Cette colonne est traitée comme une variable catégorielle (la classe " factor" dans R) ; les autres colonnes fournissent des statistiques sommaires (moyenne, médiane, min, max et les quartiles inférieur et supérieur). parce qu'il s'agit de variables " numériques ".
Par exemple, nous pouvons également exécuter la fonction "résumé" uniquement sur la colonne "Temp", et nous obtiendrons des statistiques sommaires pour cette seule colonne.

```{r sum2, exercise=TRUE}
summary(airquality$Temp)
```

Les fonctions statistiques individuelles de synthèse ont aussi généralement des noms sensibles, "moyen", "médian", "min" et "max", et fonctionnent de manière similaire :

```{r sum3, exercise=TRUE}
mean(airquality$Temp)
min(airquality$Temp)
max(airquality$Temp)
median(airquality$Temp)
```

Certaines fonctions nécessitent plus d'un *argument*. Les arguments sont les différentes composantes que nous indiquons à la fonction - dans le cas de `mean(airquality$Temp)` l'argument est la variable dont nous voulons calculer la moyenne. La plupart des fonctions ont un mélange d'arguments obligatoires et d'arguments optionnels qui, s'ils ne sont pas spécifiés, reviennent à un paramètre par défaut. Les arguments ont des noms, bien que nous n'ayons pas toujours à les utiliser, en particulier avec les fonctions simples où nous n'utilisons qu'un seul argument. Avec la fonction `mean`, nous aurions pu obtenir une sortie identique en utilisant la commande `mean(x=airquality$Temp)` parce que le nom de l'argument pour la colonne dont nous voulons calculer la moyenne est `x`.
Pour obtenir les 1er et 3ème quartiles, comme dans la fonction "récapitulative", nous devons utiliser la fonction "quantile". En plus de la variable dont nous voulons obtenir le quantile, nous devons lui donner un argument pour les "probs" afin de lui dire quel quantile nous voulons calculer. Ainsi, pour le quantile inférieur, c'est le point de 25%. R ne traite jamais que des nombres décimaux plutôt que des pourcentages, nous devons donc fixer ce point à 0,25.

```{r quantile, exercise=TRUE}
quantile(airquality$Temp,probs = 0.25)
```

Pour obtenir les quantiles supérieur et inférieur, nous pouvons utiliser la fonction `c()` dans la fonction quantile pour demander en même temps le quantile de 25% et celui de 75%.

```{r quant2, exercise=TRUE}
quantile(airquality$Temp,probs = c(0.25,0.75))
```

## Valeurs manquantes

En examinant les données et en exécutant la fonction de résumé, vous avez peut-être remarqué qu'il manque des valeurs dans certaines colonnes de cet ensemble de données. Les valeurs manquantes sont codées comme "NA" dans R. Vous l'avez peut-être déjà vu dans les sorties précédentes, mais la colonne "Zone" des données "Qualité de l'air" comporte 37 valeurs manquantes. Ce n'est pas un problème avec la fonction "résumé", car elle résume entre autres le nombre de valeurs manquantes dans les données.

```{r sum50, exercise=TRUE}
summary(airquality$Ozone)

```
Mais regardez ce qui se passe avec les fonctions moyenne, min, max et médiane.

```{r sum5, exercise=TRUE}
mean(airquality$Ozone)
min(airquality$Ozone)
max(airquality$Ozone)
median(airquality$Ozone)
```

S'il manque des valeurs, ces fonctions nous indiquent par défaut qu'elles ne peuvent pas déterminer la valeur de la moyenne, du min, du max et de la médiane. 
Malheureusement, dans R, les différentes fonctions traitent les valeurs manquantes de différentes manières, ce qui peut parfois sembler un peu incohérent. Certaines fonctions, comme "summary", suppriment automatiquement les valeurs manquantes et calculent les résultats en ignorant ces valeurs. D'autres fonctions, comme "mean", doivent être explicitement informées de la manière de traiter les valeurs manquantes. Pour que la fonction "mean" calcule la moyenne en ignorant les valeurs manquantes, nous devons ajouter un argument supplémentaire "na.rm=TRUE", indiquant à R de supprimer les valeurs manquantes (NA).

```{r sum6, exercise=TRUE}
mean(airquality$Ozone,na.rm=TRUE)
```


## Application incorrecte des fonctions

Si nous essayions d'utiliser la fonction de moyenne sur la colonne "mois", nous verrions des résultats légèrement étranges :
```{r sum7, exercise=TRUE}
mean(airquality$Month)
```

Nous voyons ici un autre exemple de message d'avertissement. Comme le format du mois n'est pas "numérique" (un nombre) ou "logique" (une classe pour une colonne binaire qui ne peut avoir que des valeurs "VRAI" ou "FAUX"), nous voyons que la moyenne du mois est NA. Il n'y a pas eu d'erreur dans le code, mais R nous avertit qu'il trouve un peu étrange que nous voulions la moyenne d'une colonne "facteur" (catégorielle) car il ne peut pas le faire. Nous devons réfléchir soigneusement pour nous assurer que nous demandons à R de faire quelque chose de sensé avec les données dont nous disposons, et si nos données sont stockées dans un format approprié. Par exemple, si les mois étaient codés sous forme de nombres (4 pour avril, 5 pour mai, etc.), nous aurions pu calculer une valeur moyenne. Ce n'est pas parce que R vous permet de faire quelque chose que cela signifie nécessairement que c'est bon, correct ou utile pour notre analyse réelle.

*Question* Prévoyez ce que vous attendez de la ligne de code suivante avant d'appuyer sur "run".

```{r median,exercise=TRUE}
median(airquality$Month)
```

Parfois, les choses en R peuvent être un peu incohérentes ! 

C'est l'une des raisons pour lesquelles un grand nombre de personnes utilisent des fonctions et des packages dans R à partir de ce que l'on appelle le "tidyverse", plutôt que d'utiliser "Base" R (qui est R sous la forme qu'il a lorsqu'il est téléchargé). 

L'objectif du tidyverse est que tous les composants partagent une conception, une philosophie, une grammaire et des structures de données communes, afin d'éviter les incohérences comme dans l'exemple précédent. Une grande partie de ce cours suivra les fonctions et les styles du tidyverse, en particulier les prochaines sessions sur les graphiques en utilisant `ggplot2` et la manipulation des données en utilisant `dplyr`.  

Nous en apprendrons plus à ce sujet au fur et à mesure de la progression du cours, mais si vous suivez ce cours après avoir appris à utiliser R d'une manière légèrement différente, ne vous inquiétez pas - la manière dont vous avez appris est (probablement) correcte et cette manière est également correcte. Il existe de nombreuses façons différentes de faire la même chose dans R ; le plus important est de se concentrer sur le fait de savoir si vous êtes capable d'obtenir le résultat que vous souhaitez.

## Aide

Il existe un menu d'aide R étendu pour chaque fonction dans R. Dans R, vous pouvez obtenir de l'aide en utilisant un point d'interrogation suivi du nom de la fonction. 

```{r example2, exercise=TRUE}
?mean
```


(Notez que le formatage ne s'intègre pas particulièrement bien dans ce cahier interactif ! Vous pouvez consulter une version mieux formatée de cette aide sur le site web de la documentation R :http://larmarange.github.io/analyse-R/ou-trouver-de-l-aide.html). 

Il y a toujours des exemples travaillés avec chaque fonction, qui sont souvent plus utiles que les menus d'aide eux-mêmes. Cela peut être trouvé en utilisant `exemple()`.


```{r example, exercise=TRUE}
example(mean)
```
Mais ? et ```example``` ne fonctionnent que si vous connaissez déjà le nom de la fonction !

Le menu d'aide de R est rédigé dans une optique très technique et est très utile une fois que vous vous êtes familiarisé avec R. Cependant, il n'est généralement pas très utile comme outil d'apprentissage pour les nouveaux utilisateurs, car souvent vous ne savez pas quelle fonction vous devez utiliser et les résultats de recherche peuvent être écrasants pour des termes simples. La ressource numéro un pour presque tous les programmeurs R est quelque chose dont vous avez peut-être déjà entendu parler : Google.
https://www.google.com/search?q=Comment+calculer+une+moyenne+en+R&rlz=1C1RLNS_frBF792BF794&oq=Comment+calculer+une+moyenne+en+R&aqs=chrome..69i57j69i60.873j0j15&sourceid=chrome&ie=UTF-8

À aucun moment de la programmation, on ne s'attend à ce que vous vous souveniez de tout d'un coup - reportez-vous aux exemples précédents sur lesquels vous avez travaillé, ou cherchez de l'aide, chaque fois que vous êtes bloqué. Et n'hésitez pas à nous demander de l'aide à n'importe quel moment du cours si vous n'êtes pas clair sur certains points ou si vous êtes bloqué sur les exercices.

Il existe de nombreuses ressources en ligne pour la R, qui peuvent être de qualité variable ou d'une utilité différente selon votre niveau de connaissances et d'expérience. Tout au long du cours, nous essaierons de mettre en évidence les ressources spécifiques que nous pensons utiles pour vous aider à apprendre.


## Ressources

Comme mentionné, il existe de nombreuses ressources en ligne couvrant des sujets similaires à cette première introduction de manière très détaillée. Il s'agit pour la plupart de choses que vous apprendrez davantage, ou dont vous ne réaliserez l'utilité, qu'une fois que vous aurez commencé à utiliser R plus fréquemment. Voici trois suggestions de lectures complémentaires, classées par niveau de difficulté, qui récapitulent en partie le même contenu mais qui, dans tous les cas, approfondissent un peu plus certains domaines.

Facile :

<a href="https://juba.github.io/tidyverse/01-presentation.html" target="_blank">Présentation de R et Rstudio</a>  
Nous presente en general R, les avantages de R, Rstudio et tidyverse. Elle nous permet aussi de telecharger R et Rstudio sous PC, Mac et Linux.

Médium:

<a href="https://juba.github.io/tidyverse/02-prise_en_main.html" target="_blank">Prise en main</a>  
Couvre davantage de types de structures de données dans R que cette introduction, mais à un rythme assez lent

Dur :
<a href="https://juba.github.io/tidyverse/index.html" target="_blank">L'introduction "officielle" à R </a>. Elle contient de nombreux détails techniques sur les différents types d'objets et les structures internes de R. Elle couvre plus ou moins tout ce que vous pourriez avoir besoin de savoir, mais une grande partie de ce que vous n'avez pas besoin de savoir ou de vous rappeler pour commencer votre voyage dans R, tandis qu'une grande partie de ce qui est mentionné a été largement remplacé par des ajouts utiles.

## Test

*Question 1*
```{r Q1, echo=FALSE}
question("Laquelle des définitions suivantes est celle d'un objet dans R",
  answer("Un objet est une structure qui peut contenir des valeurs, des données ou des tracés",correct=TRUE),
  answer("Un objet est une déclaration utilisée pour effectuer une tâche particulière",message = "C'est une 'fonction'"),
  answer("Un objet fournit les commandes utilisées dans R'"),
         allow_retry=TRUE)

```



*Question 2*

```{r Q2, echo=FALSE}
question("Sélectionnez tous les éléments suivants qui pourraient constituer un nom d'objet valable pour certaines données sur les tremblements de terre dans R",
  answer("EarthquakeData",correct = TRUE),
   answer("earthquakedata",correct = TRUE),
  answer("Earthquake Data",message="Aucun espace n'est autorisé."),
  answer("uRtHkWaKeS",correct = TRUE,message="Ce n'est pas parce qu'un nom est valable, comme uRtHkWaKeS, que c'est une bonne idée de nommer ainsi nos données!"),
  answer("2020earthquakes",message="Ne peut pas commencer par un numéro."),
  answer("2020_earthquakes",message="Ne peut pas commencer par un numéro"),
  answer("Earthquakes_2020",correct = TRUE),
  answer("d1",correct = TRUE),
         allow_retry=TRUE)

```


*Question 3*
```{r Q31, echo=FALSE}
question("Laquelle des affirmations suivantes est correcte",
  answer("Les données dans R ne peuvent contenir aucune valeur manquante"),
  answer("Vous ne pouvez pas calculer la moyenne d'une variable contenant des valeurs manquantes dans R"),
  answer("Les valeurs manquantes dans R sont codées comme -99",message="Les valeurs manquantes sont codées comme NA"),
  answer("L'argument na.rm=TRUE est une façon de traiter les valeurs manquantes dans certaines fonctions",correct = TRUE),
         allow_retry=TRUE)

```





Il existe un ensemble de données dans R appelé "quakes". Ces données indiquent la latitude, la longitude, la profondeur et la magnitude des tremblements de terre qui se sont produits dans l'océan autour des Fidji depuis 1964, ainsi que le nombre de stations différentes qui ont signalé le tremblement de terre.

```{r,echo=FALSE}
DT::datatable(quakes)
```

*Question 4*

```{r Q3, echo=FALSE}
question("Si je voulais voir uniquement les valeurs de magnitude de ces données, quelle commande R devrais-je exécuter ?",
   answer("quakes[mag]",message="Les crochets sont importants en R ; mais nous ne les avons pas encore appris, et ce n'est pas ce qu'ils font!"),
   answer("quakes$mag",correct = TRUE),
  answer("column(quakes,mag)",message = "Nous n'avons pas appris à connaître une fonction appelée column(), et ce n'est pas ce qu'elle fait"),
  answer("mag(quakes)",message="Il n'y a pas de fonction appelée mag()"),
         allow_retry=TRUE)
         
         
```
*Question 5* 

```{r,echo=FALSE}
summary(quakes)
```


 
```{r Q4, echo=FALSE}

question("Quelle commande m'a donné le résultat indiqué ci-dessus ?",
   answer("c(quakes)",message = "Cela permettrait de déconstruire le cadre de données plutôt que de fournir des statistiques sommaires"),
   answer("mean(quakes)",message = "Cela donnerait un résultat NA. quakes est de la classe data.frame, nous ne pouvons donc pas calculer une moyenne"),
  answer("summary(quakes)",correct = TRUE),
  answer("stats(quakes)",message = "Ce n'est pas une fonction couramment utilisée"),
         allow_retry=TRUE)
```




## Exercices

### Question 1:
J'essaie d'utiliser R comme calculatrice et je reçois une erreur. Pouvez-vous repérer mon erreur et mettre à jour le code ?
```{r ex1, exercise=TRUE}

(42-5/(88+6)

```


### Question 2

Cette question utilisera le même ensemble de données sur les tremblements de terre que le quiz, montrant la magnitude des séismes survenus dans l'océan autour des Fidji depuis 1964, ainsi que le nombre de stations différentes signalant le tremblement de terre. Ces données ont été chargées dans les sessions R sous la forme d'une trame de données appelée "quakes". 

```{r,echo=FALSE}
DT::datatable(quakes)
```


### Question 2a
Ecrire une commande pour déterminer le plus grand tremblement de terre de magnitude (`mag`) enregistré ?

```{r ex2, exercise=TRUE}


```

### Question 2b
Ecrire une commande pour déterminer la plus petite profondeur (`depth`) sous la surface à laquelle un tremblement de terre a été enregistré ?

```{r ex22b, exercise=TRUE}

```


### Question 2c
Je voudrais obtenir l'écart type de la colonne de magnitude des tremblements de terre par rapport à l'ensemble des données `quakes`. Voyez si vous pouvez trouver la fonction de l'écart type dans R (nous ne l'avons pas encore mentionné dans le manuel de cours) et appliquez-la ensuite à la colonne correspondante
```{r ex4, exercise=TRUE}

```


### Question 3
J'utilise à nouveau les données de `airquality` et je suis maintenant intéressé par la variable `Solar.R`. Je sais qu'il peut parfois y avoir des valeurs aberrantes très extrêmes pour cette variable, donc plutôt que de regarder le minimum et le maximum, j'aimerais plutôt regarder le 5e percentile et le 95e percentile. Trouvez ces deux valeurs en utilisant la fonction "quantile".

```{r ex3, exercise=TRUE}

```


### Question 4:
Une tâche dont je suis sûr que vous vous souvenez de l'école est de résoudre une équation quadratique en utilisant la formule $x=\frac{-b\pm\sqrt{b^2-4ac}}{2a}$.
Ecrivez un code R pour trouver les deux valeurs de x lorsque $x^2-9x+19=0$ . 

Pour rappel, dans la formule de l'équation quadratique de cet exemple particulier, `a` serait 1 ; `b` serait -9 et `c` serait 19


```{r quadratic, exercise=TRUE}



```

